臺灣高等法院刑事判決
108年度上訴字第1035號
上  訴  人  
即  被  告  江炫增  
輔  佐  人  涂麗卿  
選任辯護人  林柏裕律師
上列上訴人因傷害致死案件，不服臺灣桃園地方法院106年度訴
字第690號，中華民國108年1月10日第一審判決（起訴案號：臺
灣桃園地方檢察署105年度偵字第17259號；移送併辦案號：同署
106年度偵字第24404號），提起上訴，本院判決如下：
    主  文
原判決撤銷。
江炫增犯傷害致人於死罪，處有期徒刑貳年陸月。
    事  實
一、江炫增於民國105年4月8日上午8時許，搭乘由工作伙伴邱國
    賓駕駛之車輛，欲共同至新竹縣竹北市某處工地工作，但在
    途中二人發生口角爭執，邱國賓即心生不滿，逕自將車輛停
    放在新竹縣竹北市光明六路與縣政二路口「新竹縣政府稅捐
    稽徵局」(現更名為「新竹縣政府稅務局」)前方路邊，旋下
    車將江炫增置於後車廂之工作器具向外丟出棄置路邊。江炫
    增見狀即心生不滿，主觀上雖無致邱國賓於死之故意，但已
    預見如以雙手猛推身形瘦削的邱國賓身體，極可能使邱國賓
    重心不穩而後仰倒地，致其頭部撞擊堅硬之柏油路面而受傷
    ，客觀上亦應注意且能預見如使人體頭部猛撞堅硬之柏油路
    面，將可能嚴重受創而導致死亡結果，猶疏未注意，而在一
    時氣憤之下，基於傷害邱國賓身體之不確定故意，以雙手猛
    推邱國賓身體之胸肩位置，邱國賓即因重心不穩後仰倒地，
    致其頭部後腦即枕部及右臀部撞擊柏油路面，而受有頭部外
    傷併頭皮撕裂傷約2 公分及右臀部挫傷等傷害，經江炫增報
    警及呼叫救護車送往東元綜合醫院（下稱東元醫院）救治，
    旋於同日出院，但其頭部傷勢導致外傷性顱內出血（約40公
    克硬腦膜下腔於右枕部），延至105 年4 月10日左右，因神
    經性休克而死亡。
二、案經邱國賓之妻葉宴瑜、兄邱國良、母邱許月裡提出告訴暨
    臺灣桃園地方檢察署檢察官偵查起訴。
    理  由
一、證據能力：
    本院認定事實之各項證據資料，其中屬供述證據者，均經本
    院踐行法定證據調查程序，檢察官、被告及辯護人亦同意有
    證據能力，本院審酌各項證據作成時之情形，認以之作為本
    案認定事實之基礎核屬適當，依刑事訴訟法第159 條之5 規
    定，均具有證據能力。其餘非供述型證據，與本案均有關聯
    性，亦非實施刑事訴訟程序之公務員以不法方式取得，有證
    據能力，均得作為本院認定本案事實之基礎。
二、被告不爭執事項及答辯：
    ㈠被告坦承其於上開時地與被害人邱國賓發生口角糾紛，並
      以雙手推被害人身體胸肩部，被害人因而重心不穩後仰倒
      地，致頭部後腦及右臀部撞擊柏油路面，因而受有頭部外
      傷併頭皮撕裂傷及右臀部挫傷之事實；對被害人係因外傷
      性顱內出血導致神經性休克而死亡乙節，亦不爭執。
    ㈡被告否認有何傷害致人於死犯行，並為如下辯解：
      ⒈被害人死亡結果與被告推倒行為間，並無相當因果關係
        ：
        ⑴依法務部法醫研究所鑑定意見，致被害人於死之腦傷
          並無明顯對衝傷，似非因倒地所致，較像是被毆打造
          成，可見被害人死亡非因被告推倒所致。
        ⑵被害人於急診時拒絕縫合傷口、斷層掃描、住院觀察
          ，其又有酗酒、肝硬化、糖尿病、胰臟癌等痼疾，此
          才是造成被害人死亡之原因，與被告推倒無關。
      ⒉被告並無傷害邱國賓之傷害故意：
        被告因與被害人發生口角，見被害人不斷將被告之工作
        器具自車內丟出，一時氣憤，方出手猛推被害人胸口，
        被告與被害人素無冤仇，且無持續攻擊被害人要害之行
        為，見被害人倒地後亦立即將之扶起，而未有其他攻擊
        舉措，更為被害人呼叫救護車，可見被告並無傷害被害
        人之動機及故意。
      ⒊被告對被害人死亡之加重結果，並無預見可能性：
        被害人遭被告推倒在地，本來就不一定會發生死亡結果
        。且若非極為謹慎之人，通常亦無法預見伸手碰觸他人
        身體，將會使他人倒地、甚生死亡之結果。是被告對被
        害人之死亡結果，並無預見可能性。
      ⒋被告患有思覺失調症，行為時無辨識能力，應依刑法第1
        9條規定減免其刑。
三、認定事實之證據及理由：
    ㈠被害人係因被告推倒而受傷死亡，被害人死亡結果與被告
      推倒行為間有相當因果關係：
      ⒈被告於105年4月8日上午8時許與被害人發生口角糾紛，
        被告以雙手正面推倒被害人，致被害人頭部撞擊地面受
        傷，被告旋即報案將被害人送醫急救，被害人則於同年
        月14日在其住處被其兄邱國良及友人廖本利發現死亡，
        其係因外傷性顱內出血（約40公克硬腦膜下腔），導致
        神經性休克而死亡等事實，業據被告所不爭執，核與原
        審勘驗現場監視器錄影畫面結果相符，並有緊急救護案
        件紀錄表、工作紀錄詳表、東元醫院105 年9 月12日東
        秘總字第1050001270號函、病歷、診斷證明書、現場監
        視器錄影畫面翻拍照片、發現死亡時現場照片、相驗照
        片及法醫研究所（105 ）醫鑑字第1051101480號解剖暨
        鑑定報告書在卷可佐（相字卷第19至23頁、第41至44頁
        、第56至60頁、第62至66頁，偵卷第10至16頁、第43至
        44頁、第57至58頁），此部分事實，自堪認定。
      ⒉關於被告推倒被害人、被害人頭部撞擊地面、被告呼叫
        救護車到場之過程，被告於警詢及檢察事務官詢問中均
        供稱：其是工頭，案發當日上午其就搭乘被害人駕駛之
        自小貨車要至竹北工作，但在路上其跟被害人說開過頭
        了，被害人不高興，就把車停在路旁，一下車就把其放
        在後車廂的工具丟摔到人行道上，他丟了3、4次，其一
        時氣憤，就用雙手推了被害人胸部雙肩處一下，被害人
        就往後倒，後腦勺撞到馬路的柏油路面，他的後腦勺有
        受傷流血，其馬上拿衛生紙幫他止血，並叫救護車，被
        害人除了後腦流血之外，沒有別的傷勢等語（相卷第24
        頁反面至25頁、偵卷第17頁反面至18頁、偵卷第7至8頁
        ）。參以原審勘驗現場監視器錄影畫面顯示：⑴被害人
        駕駛客貨車停於案發地點道路外側花圃道路上，被害人
        自駕駛座下車，被告亦接著自副駕駛座下車，被害人隨
        即打開後車廂將車內多種物品持續搬下丟至地面，被告
        走至後車廂似有指責被害人之舉，但被害人仍持續將物
        品自後車廂搬出丟至地面。⑵被告先往後看一下，接著
        走近被害人，與被害人面對面，被告先舉起左手接近被
        害人，接著舉起右手，以雙手用力推被害人胸部上方位
        置處，被害人即向後仰倒地，被告亦隨之向前倒地。之
        後被告起身，走至後車廂處自車上搬運物品下車，旋撥
        打行動電話，再向前查探被害人後又繼續將車上物品搬
        運下車。⑶被害人自錄影時間55分45秒時倒地，至1時0
        分25秒始有移動之動作（即近6分鐘），被告即自車上
        副駕駛座處拿取衛生紙按壓被害人腦部後方，為被害人
        止血。1時0分36秒時被害人抬起頭部，但並未站起，被
        告持續用衛生紙按壓被害人頭部後方，1時1分9秒時被
        害人開始自行以衛生紙按壓頭部後方，姿態呈坐姿或半
        蹲姿。⑷迄1時1分26秒救護車到場，救護人員開始檢視
        被害人傷勢，至1時6分9秒被害人頭部包著紗布並自救
        護車旁走至客貨車副駕駛座上拿取物品，過程中尚與救
        護人員交談，嗣走至救護車處，又再返至客貨車駕駛座
        上拿取物品，再走至救護車處，救護車則於1時9分51秒
        時將被害人載離等情，核與被告供詞相符。以此足認，
        被害人與被告在車上發生口角衝突後，被害人即停車並
        將車上之被告物品逐一丟至路邊，對此被告一開始並沒
        有任何動作，只是冷眼旁觀，但被害人仍未停手、持續
        丟棄被告物品，被告此時方以雙手猛推被害人胸肩處，
        被害人即向後仰倒、後腦著地而撞擊堅硬之柏油路面，
        之後長達約6分鐘方能移動，但被告在此過程中並未追
        擊被害人，而係拿取衛生紙為被害人擦拭血跡，並呼叫
        救護車到場。
      ⒊被害人於當日上午9時許經送往東元醫院急救，急救工作
        紀錄表記載被害人受有「後腦勺4*3 腫，1*1L/W」之傷
        害（相卷第42頁），東元醫院診斷證明書及急診病歷亦
        分別記載被害人受有「頭部外傷併頭皮撕裂傷約2 公分
        」、「後腦1/W2cm＋腫7*5cm 」之傷害（相卷第44頁，
        偵卷第58頁）。參以法務部法醫研究所針對被害人死因
        之鑑定意見：⑴外傷及病理證據：挫傷：右臀部和右枕
        部。⑵解剖觀察結果：被害人頭皮之皮下組織有外傷性
        出血於右枕部，有硬腦膜下腔出血約40公克於右枕部，
        右枕葉有皮質出血（右枕部頭皮下出血）。⑶死亡經過
        研判：被害人生前外傷性顱內出血造成死亡，死亡機轉
        為神經性休克。亦即，被害人係因外傷性顱內出血，最
        後因神經性休克而死亡（相卷第63至65頁反面），及法
        務部法醫研究所105年10月20日法醫理字第10500053760
        號函覆原審：被害人係右枕部外傷併右枕部硬腦膜下腔
        出血等情（偵卷第52頁）。以此可見，被害人於案發當
        時送醫急救之傷勢即後腦勺之頭皮撕裂傷，及造成其死
        亡之「外傷性顱內出血」及「右枕部硬腦膜下腔出血」
        ，傷勢位置均位於後腦即枕部，二者一致。
      ⒋被害人於105年4月8日上午遭被告推倒送醫後，經初步縫
        合傷口包紮即出院，當日中午並與友人張建德約在共同
        友人廖本利之工廠見面，之後二、三日張建德及廖本利
        曾分別去電被害人，但均未獲回應，嗣於105年4月14日
        下午1時許經廖本利聯繫被害人之兄邱國良共同至被害
        人住處，因覺有異味故破門而入，發現被害人已死亡倒
        臥臥室內等情，有被害人之東元醫院急診病歷、病歷資
        料、診斷證明書在卷可查，亦經證人張建德、廖本利及
        邱國良於警詢中證述詳細（相卷第13至14頁），亦即被
        害人係在105年4月8日中午至同年月14日下午1時許間死
        亡。參以鑑定人出具上開解剖報告及鑑定報告之法務部
        法醫研究所法醫師孫家棟，在本院審理時到庭陳述鑑定
        意見稱：其根據被害人之硬腦膜下腔出血血塊推斷，被
        害人應係在105年4月10日左右死亡等情（本院卷第255
        頁）。綜此堪認，被害人因「外傷性顱內出血」導致神
        經性休克而死亡之時間，僅距其遭被告推倒而受後腦外
        傷及頭皮撕裂傷之時間，相隔不過2日左右，時間甚為
        密接。
      ⒌關於被害人致死之腦傷成因：
        ⑴法務部法醫研究所於105年10月20日函覆檢察官及於10
          7年8月23日函覆原審均表示：被害人是右枕部外傷併
          右枕部硬腦膜下腔出血，並無明顯對衝傷（Contreco
          up），所以不似倒地所致，較像毆打造成，而非跌倒
          所致等情（該所105年10月20日法醫理字第105000537
          60號函，偵卷第52頁；107年8月23日法醫理字第1070
          0040320號函，原審卷第123頁）。被告及辯護人以此
          辯稱，造成被害人死亡之「外傷性顱內出血」及「右
          枕部硬腦膜下腔出血」等傷勢，應係被害人另外遭人
          毆打所致，而與被告推倒無關云云。
        ⑵然經原審向法務部法醫研究所函詢被害人遭正面推倒
          是否亦有可能無明顯對衝傷，經法醫研究所函覆：「
          死者邱國賓若被正面推倒亦有可能無明顯對衝傷發生
          ，只是沒有對衝傷時應該先考量被打而發生」，此有
          該所106 年10月6 日函在卷可稽（見原審卷一第31頁
          ）。再經出具鑑定報告之鑑定人孫家棟法醫師於本院
          審理時到庭陳述鑑定意見稱：一般假如是跌倒的話，
          對衝傷會相對明顯，往往會大於撞擊傷，但假如是被
          毆打，主要是在撞擊傷，而不是對衝傷。本案被害人
          是撞擊到後腦勺，但並無對衝傷，因此其會優先推論
          是「毆打」造成，但在科學上沒有百分之百，也有少
          數的案例是跌倒造成，只是機率很小，而且需要調查
          其他證據等語。再經檢察官詢問鑑定過程中曾否審閱
          上揭監視錄影畫面攝得被告推倒被害人之經過時，其
          答稱：其不記得曾看過該監視錄影畫面，但假如當時
          檢送資料中有包括此監視錄影畫面，其一定會看等語
          。本院即當庭播放監視錄影畫面，經其審閱後答稱：
          自監視錄影畫面所攝得被告推倒被害人之經過，被害
          人有可能是因為單純推倒所造成之較少見沒有對衝傷
          的情形，其必須要修改上述105年10月20日法醫研究
          所回覆意見，亦即依該監視錄影畫面所示經過，其無
          法完全排除罕見的因跌倒（包含被推倒）而無對衝傷
          之情形等語（本院卷第256至266頁）。
        ⑶是依鑑定人之鑑定意見可知，造成被告死亡之「右枕
          部外傷併右枕部硬腦膜下腔出血」傷勢，雖無明顯對
          衝傷，但確有可能係遭被告正面推倒後使後腦勺撞擊
          地面所造成，是不能僅以無明顯對衝傷乙情，即認被
          害人死亡結果與被告推倒行為無關。
      ⒍倘被告另與人衝突遭人毆打，衡情被害人軀幹等處應會
        有一定傷勢，然上開鑑定報告記載被害人屍體四肢軀幹
        等外觀除頭部右枕部及右臀部挫傷（見相卷第63頁反面
        、第64頁反面）外，並無其他傷勢；反之頭部右枕部及
        右臀部挫傷，確係遭人正面推倒、向後仰倒撞擊堅硬地
        面時，所會出現之傷勢。再者亦無其他證據證明被害人
        於遭被告推倒後有另遭人毆打之情形。至於上開法務部
        法醫研究所鑑定報告中記載，被害人除上開頭部傷勢及
        右臀部挫傷外，另有「肋骨外傷性骨折」（相卷第64頁
        ），惟經上揭鑑定人孫家棟法醫師在本院審理時到庭陳
        述鑑定意見稱：其打開被害人胸腔時有看到肋骨有斷裂
        情形，但沒有傷害到下面的器官，因為其沒有看到傷，
        因此判定並非毆打造成肋骨骨折，而有可能係被害人跌
        倒或撞擊到物體所造成；而且被害人有肝硬化，一般而
        言肝硬化的病人骨質比較差，骨頭比較容易斷，但此並
        非被害人之致死原因等語（本院卷第264、265頁），亦
        即被害人之「肋骨骨折」應非遭他人毆打所致。以此堪
        認，被害人於105 年4 月8 日遭被告正面推倒致頭部受
        傷後，並無另外遭人毆打頭部之情事。
      ⒎綜上，造成被害人死亡之腦傷位置，與其遭被告推倒後
        之腦傷位置一致；被害人因腦傷死亡時間亦距其遭被告
        推倒而受腦傷時間甚為密接，其間又無其他受傷或遭人
        毆打之跡象；由被告推倒被害人撞擊地面之情形，亦會
        造成「無明顯對衝傷」之結果。參以被害人遭被告推倒
        致頭部撞擊堅硬柏油路面後，須長達約6分鐘方能移動
        ，顯見其頭部受創嚴重，足以造成致死之「外傷性顱內
        出血」腦傷等情。綜此以觀，足認造成被告死亡之「外
        傷性顱內出血」腦傷，確係因被告推倒被害人，使被害
        人後腦部位撞擊地面所致。被告推倒被害人之行為，與
        被害人之死亡結果間，具有相當因果關係。
      ⒏被告辯稱被害人死亡係因酗酒、肝硬化、糖尿病、胰臟
        癌所致，與被告之行為無關云云。然查：
        ⑴按刑法上之加重結果犯，係對實行基本犯罪後，另發
          生加重結果者，加重其處罰之規定，而行為人之所以
          須對該項加重結果負其加重處罰責任者，乃因該項加
          重結果之發生，係行為人所實行之犯罪行為所導致。
          雖行為人並未有使此項加重結果發生之犯意，然因行
          為人所實行之基本犯罪行為在客觀上有發生加重結果
          之危險性存在，亦即此項加重結果之發生在客觀上係
          屬可得預見之範圍，行為人於實行基本犯罪行為時本
          應負防止其發生之義務，乃行為人竟疏未加以注意防
          範，以致發生加重之結果，與因積極行為發生結果同
          其評價，因此乃具有其可罰性。從而，傷害致人於死
          罪之成立，除須行為人對於加重死亡結果之發生，在
          客觀上有預見之可能性存在外，並須行為人所實行之
          傷害行為本身與被害人死亡結果之間具有相當因果關
          係，始足當之。倘行為人所實行之傷害行為本身與被
          害人發生死亡結果之間，並無相當因果關係存在，而
          係中途介入他人臨時起意之殺害行為而導致死亡結果
          者，實行傷害犯行之行為人對於他人臨時起意之殺害
          行為，事先既無共同之犯意存在，亦無防止其發生加
          重結果之義務，自難令行為人對此項加重結果負責。
          所謂相當因果關係，係以事後之立場，客觀的審察行
          為當時之具體事實，認某行為確為發生結果之相當條
          件者，則該行為即有原因力；至若某行為與行為後所
          生之條件相結合，而始發生結果者，則亦應就行為時
          所存在之事實，客觀的加以觀察，如認為有結合之必
          然性者，則行為與行為後所生之條件，已有相當因果
          聯絡，該行為仍不失為發生結果之原因，反之，如認
          為行為後所生之條件，在一般情形下，不必皆可與行
          為相結合者，則僅係偶然之事實，其行為即非發生結
          果之原因。據此，行為所生之條件，就行為時所存在
          之事實客觀的觀察，與行為有必然結合而發生結果之
          可能者，該行為仍為發生結果之相當條件，例如某甲
          毆乙致重傷，乙因貧困無力醫治，致傷口化膿，不數
          日而死，此種傷口化膿之條件，依行為當時所存在之
          事實觀之，與行為有必然之結合關係，故某甲之傷害
          行為，與某乙之死亡有相當因果關係。惟若行為後所
          生之有原因力的條件，與行為非必然有結合之可能者
          ，行為與結果即無因果關係，例如某甲毆乙，乙受輕
          傷，其後乙因受傷住院醫治，適醫院火災，因負傷未
          能逃出，因而焚斃，某甲之傷害行為，對死亡結果並
          無原因力，雖與入住醫院及醫院火警，在論理上相因
          而發生結果，然自行為當時所存在之一切事實觀之，
          不能認為某甲之傷害行為與火災之條件有必然結合之
          可能，故其行為非發生死亡結果之原因。簡言之，同
          一被害人之死亡結果，殊無令殺人行為者負殺人罪責
          ，又使其他傷害行為人，另成立傷害致人於死罪之餘
          地（最高法院101年度台上字第865號判決意旨參照）
          。亦即，基於「相當因果關係」理論，行為人行為後
          所另外中途介入之條件，如與原行為之作用力並不具
          有必然之結合關係，而使原行為無法持續發揮其作用
          力至最終結果發生者，則該中途介入之條件應視為造
          成結果發生之獨立原因，原行為與結果即不具「相當
          因果關係」。反之，中途介入之條件如與原行為人之
          行為具有必然之結合關係，縱使該中途介入之條件得
          使原行為之作用力加速發生效果，因結果之發生仍係
          由來於原行為之作用力，則原行為與結果發生間仍具
          有相當因果關係。
        ⑵經原審向法務部法醫研究所函詢被害人飲酒及疾病與
          其死亡結果間之關係，據覆：「死者係有肝硬化不易
          凝血，比一般人較可能發生死亡。死者飲酒而無外傷
          不至於發生外傷性出血」、「死者係外傷性硬腦膜下
          出血致神經性休克死亡，並非糖尿病、胰臟癌所造成
          」，此有該所法106 年10月6 日及107 年8 月23日函
          在卷可稽（見原審卷一第31頁、第123 頁）；參以鑑
          定人孫家棟法醫師於本院審理時亦到庭陳述鑑定意見
          稱：被害人有肝硬化，肝硬化可以加速他的死亡，因
          為肝臟與人體凝血系統有關，肝硬化病人凝血比較不
          佳，所以被害人即使係比一般人少量的出血，也會凝
          血較慢，肝硬化是被害人死亡的加重因子，但其他胰
          臟癌則不能認為係加重因子等語（本院卷第258、259
          頁）。以此可見，被害人縱有飲酒習慣，或其原有之
          糖尿病、胰臟癌等疾病，均與其因外傷性硬腦膜下腔
          出血致神經性休克死亡無關。另被害人肝硬化不易凝
          血，雖比一般人較可能發生死亡，係加速被害人死亡
          之加重原因，但與被告猛推被害人致生腦傷具有必然
          之結合關係，且非使被害人死亡之獨立介入原因；被
          告猛推被害人致其倒地受有外傷性硬腦膜下出血，方
          係被害人發生神經性休克死亡之直接原因，且此原因
          作用力並不因被害人之肝硬化痼疾而被阻斷。依上說
          明，被害人之飲酒習慣，或其糖尿病、胰臟癌或肝硬
          化等疾病，均不足阻斷被害人係因被告推倒而死亡之
          相當因果關係。
      ⒐被告另辯稱被害人死亡係被害人自身於急診時拒絕縫合
        傷口、斷層掃描及住院觀察所致云云。經查，經原審向
        法務部法醫研究所函詢，據覆：「死者邱國賓若留醫院
        觀察且接受電腦斷層檢查應有可能及早發現而檢查治療
        」，有該所106 年10月6 日函在卷可稽（見原審卷一第
        31頁）。然被害人外傷性硬腦膜下腔出血，為被害人死
        亡之直接原因已見前述。被害人縱拒絕就醫，至多係與
        被告推倒被害人致生腦傷具有必然之結合關係，而併同
        為被害人死亡之原因，但非中途介入致被害人死亡之獨
        立原因。是依前所述，被害人縱使延誤就醫，亦不足阻
        斷被告行為與被害人死亡結果之相當因果關係。
      ⒑綜上所述，被害人之死亡與被告之正面推倒被害人致被
        害人頭部受傷之傷害行為具有相當因果關係，至堪認定
        。被告上開辯解，無非卸責之詞，不足採信。
    ㈡被告主觀上有傷害之不確定故意：
      ⒈依前所述，被告係先與被害人發生口角衝突，被害人即
        逕自停車，並下車將被告物品自後車廂逐一取出丟棄至
        路邊地面，其間被告因一時氣憤，突然走至被害人前方
        ，猛然以雙手推被害人胸肩，致被害人向後猛倒，被告
        亦隨之向前倒地。
      ⒉被告在動手推倒被害人之時，自己亦隨同向前傾倒，足
        見被告下手時之力道，甚為猛烈。且被告在被害人動手
        丟棄物品之過程中，一開始係冷眼旁觀，但因被害人仍
        不停手，一再繼續丟棄物品，被告才突然走至被害人前
        方，猝不及防地猛推被害人。參以案發現場係在堅硬之
        柏油路面上，而依前述法務部法醫研究所解剖及鑑定報
        告書，被害人發育中等但瘦弱，身長171公分，營養狀
        況不佳（相卷第63頁反面），足認被告於下手之時，其
        主觀上雖無藉猛推被害人胸肩使之受傷之直接傷害故意
        ，但必已預見到被害人身形如此瘦弱，極可能會因其猝
        不及防、突如其來之猛烈巨大力道，致突然失去站立重
        心，無法站穩而向後猛倒，且極可能導致跌倒而受傷之
        傷害結果。被告基於此等預見，猶因氣憤而將被害人猛
        推倒地，顯然係認為縱使被害人因此跌倒受傷，亦與其
        本意無違。綜此，被告於動手推倒被害人之時，主觀上
        係基於傷害被害人之不確定故意，即堪認定。被告辯稱
        其並無傷害故意，並不可採。
    ㈢被告對被害人之致死結果，客觀上能預見其發生：
      ⒈按刑法第277條第2項傷害致人於死罪，係因犯傷害罪致
        發生死亡結果之「加重結果犯」，依同法第17條之規定
        ，以行為人能預見其結果之發生為其要件，所謂能預見
        ，乃指客觀情形而言，與行為人主觀上有無預見之情形
        不同。若主觀上有預見，而結果之發生又不違背其本意
        時，則屬故意。故傷害行為足以引起死亡之結果，如在
        客觀上無預見之可能，則行為人對於被害人因傷致死之
        加重結果，即不能負責。關於「客觀上是否能預見」，
        係以理性第三人之客觀立場，依行為當時客觀情形（如
        傷害行為造成之傷勢及被害人之行為、身體狀況、他人
        之行為、當時環境及其他事故等外在條件）等，綜合判
        斷行為人在行為當時對於加重結果之發生是否有預見之
        可能性，而非以行為人自己之視野，判斷其對加重結果
        之發生是否已有預見。對於加重結果，即使行為人自己
        於行為時並未預見（否則即屬不確定故意範疇），但如
        依一般生活經驗法則，理性第三人均能預見將有相當可
        能會發生，則在客觀上仍具有預見可能性，行為人即應
        負加重結果之責。
      ⒉查被告與被害人本係工作夥伴，向無仇怨，案發當時僅
        係交通問題生口角爭執，被告面對被害人一再丟棄其物
        品，亦僅猛力將伊推倒在地，事後亦將被害人扶起，且
        拿取衛生紙協助被告止血，並為被告呼叫救護車到場，
        而無持續毆擊被害人之行為。以此觀之，被告主觀上應
        無殺人直接故意，亦應無預見被害人將因此死亡之殺人
        不確定故意。然依當時被害人遭被告推倒之客觀情狀，
        以一般理性第三人之角度觀之，客觀上被告應能預見到
        人體頭部有大、小腦及腦幹等重要器官，屬人體至為重
        要之要害及生命中樞，雖有頭骨保護，但腦部甚為脆弱
        ，難以承受重力撞擊，如以雙手朝人體胸部推擊，尤其
        被害人身形相對於被告而言甚為瘦弱，將有可能導致被
        害人後仰倒地致頭部猛力撞擊地面，並進而導致死亡結
        果，此客觀上為一般人所知悉，以被告行為當時為智識
        正常之成年人，具有一定社會及工作經驗，且當時神智
        清楚，堪認被告對此加重之死亡結果，客觀上具有預見
        可能性，然竟未加注意，仍基於傷害人身體之不確定故
        意猛推被害人，致被害人倒地受上述腦傷，終致神經性
        休克死亡，依前所述，被告對被害人死亡之結果，應負
        傷害致死罪責，即堪認定。被告辯稱其無法預見被害人
        會因其猛推而致死亡結果云云，並不足採。
    ㈣綜上各節，本件被害人係因遭被告出手猛推，使頭部撞擊
      地面而生外傷性顱內出血、硬腦膜下腔出血之傷害，終致
      神經性休克死亡，被告出手猛推與被害人之死亡結果間具
      有相當因果關係；被告出手猛推時，主觀上係有傷害被害
      人之不確定故意，對被害人致死之加重結果，客觀上亦有
      預見可能性，以上事實事證明確，均堪認定，應依法論科
      。
四、論罪：
    ㈠被告行為後，刑法第277條雖於108年5月29日修正公布，自
      同年5月31日生效，惟修正前、後刑法第277條第2項前段
      之傷害致人於死罪，其法定本刑均為「無期徒刑或7年以
      上有期徒刑」，自無庸為新舊法之比較適用。是核被告所
      為，係犯刑法第277條第2項前段之傷害致人於死罪。原審
      雖未為新舊法之比較，惟因適用法條不變，故不生何影響
      ，附此敘明。
    ㈡自首減刑：
      經查，被告於推倒被害人致被害人頭部受傷後即向119 報
      案，有緊急救護案件紀錄表在卷可稽（相卷第41頁），且
      於警詢時自承：「（為何邱國賓的頭部會受傷？請敘述當
      時情形？）…那時一時氣憤就推了邱國賓一下，結果邱國
      賓就往後庭倒撞到地面，當時我看邱國賓頭部在流血，我
      就打119 叫救護車將邱國賓送醫，救護車走後當地的警察
      有到現場，問我發生何事，我告知警察我們發生口角拉扯
      而邱國賓跌倒有受傷，警察告訴我說這種事如果能私下和
      解就私下和解」等語（相卷第24至25頁），足認被告於偵
      查機關發覺前，即向警方承認本案傷害犯行，合於自首之
      要件，爰依刑法第62條前段規定減輕其刑。
    ㈢被告不符刑法第19條之減刑要件：
      被告辯稱其罹有思覺失調症，領有身心障礙證明，案發前
      後就醫紀錄記載「有幻聽覺」、「被害妄想、關係幻想」
      ，行為時無辨識能力，若有辨識能力亦係顯著降低，應依
      刑法第19條減免其刑云云。然經原審將被告送請衛生福利
      部桃園療養院實施精神鑑定，認被告「推人的原因，是因
      為被丟包在竹北，工具也被丟棄一地，這是一般人均可能
      生氣的理由，並無怪異之處」、「未發現涉案理由與精神
      症狀有何直接連結，比如邱國賓曾被納入其妄想系統，或
      存在與邱國賓相關的聽幻覺或視幻覺等」，鑑定結果並認
      ：被告診斷為思覺失調症，安非他命、K 他命濫用史，涉
      案時之精神狀態，未達到因精神障礙，致辨識行為違法或
      依其辨識而行為之能力達顯著降低之程度等情，有該院10
      7 年3 月13日桃療司法字第1075000367號函及該函所附之
      精神鑑定報告書在卷可參（原審卷一第57至64頁），足徵
      被告於為上開傷害犯行之際，其精神狀態仍屬清楚，自難
      認被告有何不能辨識其行為違法或欠缺依其辨識而行為之
      能力，或辨識行為違法或依其辨識而行為之能力顯著減低
      之情形，是被告洵無適用刑法第19條第1 項、第2 項減刑
      規定之餘地。
    ㈣被告有刑法第59條規定之適用：
      ⒈按刑之量定，為求個案裁判妥當性，法律固賦予法院裁
        量權，但此項裁量權之行使，除應依刑法第57條規定，
        審酌行為人及其行為等一切情狀，為整體評價，並應顧
        及比例原則與平等原則，使罪刑均衡，輕重得宜，以契
        合社會之法律感情。又刑法第59條規定犯罪之情狀可憫
        恕者，得酌量減輕其刑，其所謂犯罪之情狀，與同法第
        57條規定科刑時應審酌之一切情狀，並非有截然不同之
        領域，於裁判上酌減其刑時，應就犯罪一切情狀，予以
        全盤考量，審酌其犯罪有無顯可憫恕之事由，考量有無
        特殊之原因與環境在客觀上足以引起一般同情，及宣告
        法定低度刑是否猶嫌過重，以為判斷（最高法院95年度
        台上字第6157號判決、99年度台上字第6420號判決意旨
        可資參照）。
      ⒉經查，被告與被害人原係工作夥伴，案發當日由被害人
        駕車搭載被告共至工地工作，但在半路因細故口角，被
        害人即將車輛停放在案發現場、要求被告下車，旋又將
        置於後車廂之被告工作器具等物品，逐一取出丟棄在路
        邊地面。被告一開始並無何激烈反應，只是冷眼旁觀，
        詎被害人仍不停手，繼續將被告之工作器具丟棄地面。
        被告遭被害人載至半路即被要求下車，工作器具又遭被
        害人不斷自車內取出棄置地面，一時氣憤難耐，而上前
        猛推被害人胸肩處一下，致生本案悲劇，客觀上具可堪
        憫恕之情。以此經過，被告動手猛推被害人之行為固有
        不該，然究其緣由，被告實係受被害人之無理行為所刺
        激，一時無法控制情緒而發怒，並非主動向被害人尋釁
        或毫無來由地挑起事端；且被告受被害人挑釁發怒後，
        並未毆擊被害人，而僅係猛推被告一下，其目的應係在
        嚇阻被害人勿再繼續無理行為，下手時雖有預見將有致
        被害人受傷之可能，但究非基於傷人之直接、確定故意
        而為；再其將被害人推倒後亦未再施加其他攻擊行為，
        反將被害人扶起、協助止血並呼叫救護車到場。綜此可
        見，被告之犯罪動機並非惡劣、尚堪憫恕，犯罪手段亦
        甚輕微；相對於此，其所面臨之傷害致人於死罪最輕本
        刑係7年以上有期徒刑，罪責甚重，與其上述犯罪動機
        及手段等犯罪情節相較，即使依刑法第62條減輕其刑，
        縱處以最低度刑，客觀上亦足以引起一般人之同情，猶
        嫌過重，爰依刑法第59條規定酌減其刑，並遞減之。
五、撤銷改判及量刑之理由：
    ㈠原審以被告犯傷害致人於死罪，事證明確，而予論罪科刑
      ，固非無見。然本件依被告犯罪之動機、手段及行為背景
      等節觀之，確有情輕法重之情形，業經詳述如前，原審未
      依刑法第59條之規定予以酌減其刑，尚有未恰，被告以此
      為由，提起上訴，為有理由，應由本院將原審判決撤銷改
      判。
    ㈡爰審酌被告僅因細故與被害人發生爭執，竟未能控制自己
      情緒，而以猛推之手段傷害被害人，其雖基於不確定之傷
      害故意，但最終造成被害人喪失寶貴生命，而肇生無法回
      復之嚴重損害，行為實有不該，犯後未完全坦認犯行，迄
      今亦未與被害人家屬和解，惟參酌被害人主動尋釁致生本
      件悲劇，且送醫後拒絕電腦斷層檢查、住院觀察、生前罹
      有疾病等情形，兼衡被告犯罪動機、目的、所受之刺激、
      手段、生活狀況、品行及智識程度等一切情狀，量處如主
      文所示之刑，以示警懲。
六、檢察官移送併辦部分，核與起訴部分為同一案件，本院業已
    一併審究如上，附此敘明。
據上論斷，應依刑事訴訟法第369 條第1 項前段、第364 條、第
299 條第1 項前段，判決如主文。
本案經臺灣桃園地方檢察署檢察官廖晟哲提起公訴，被告提起上
訴，臺灣高等檢察署檢察官古慧珍到庭執行職務。 
中    華    民    國    109   年    2     月    6     日
                  刑事第十四庭  審判長法  官  黃斯偉
                                      法  官  許泰誠
                                      法  官  紀凱峰
以上正本證明與原本無異。
如不服本判決，應於收受送達後20日內向本院提出上訴書狀，其
未敘述上訴之理由者並得於提起上訴後20日內向本院補提理由書
（均須按他造當事人之人數附繕本）「切勿逕送上級法院」。
                                       書記官 朱家麒
中    華    民    國    109   年    2     月    6     日
附錄：本案論罪科刑法條全文
中華民國刑法第277條
（普通傷害罪）
傷害人之身體或健康者，處五年以下有期徒刑、拘役或五十萬元
以下罰金。
犯前項之罪，因而致人於死者，處無期徒刑或七年以上有期徒刑
；致重傷者，處三年以上十年以下有期徒刑。